【裁判字號】    89,簡上,128
【裁判日期】    900403
【裁判案由】    給付票款
【裁判全文】
臺灣彰化地方法院民事判決                        八十九年度簡上字第一二八號
    上  訴  人  甲○○
    被上訴人    乙○○
右當事人間請求給付票款事件，上訴人不服中華民國八十九年四月二十八日本院彰化
簡易庭所為之第一審判決  (八十八年度彰簡字第八三一號)，提起上訴，本院判決如
左：
    主      文
上訴駁回。
第二審訴訟費用由上訴人負擔。
    事      實
甲、上訴人方面：
  一、聲明：
    (一)原判決命上訴人給付被上訴人新台幣  (下同)十九萬三千零五十七元及自判
        決書附表所示各提示日起至清償日止，按年息百分之六計算之利息暨命上訴
        人負擔裁判費之裁判均廢棄。
    (二)前項廢棄部分，被上訴人在第一審之訴駁回。
    (三)第一、二審訴訟費用由被上訴人負擔。
  二、陳述：除與原審判決記載相同者，茲予引用外，並補述略稱：
    (一)被上訴人對系爭支票主張係上訴人為承擔其兄對其所負之債務，該事實已為
        上訴人所否認，而被上訴人對上訴人在系爭支票為借用之事實，並無對價關
        係甚明，依當事人主張有利於己之事實，就其事實有舉證責任，原審未依舉
        證責任分配原則，逕為上訴人敗訴之判決，顯然率斷。
    (二)原審判決就兩造間之債權債務關係顯有誤認，依上訴人提供之支票六紙及取
        款條三紙共一百四十萬五千元部分，被上訴人於民國  (下同)八十九年一月
        十八日提出準備書狀二敘明兩造間之資金往來在一百四十萬五千元部分已清
        償完畢，被上訴人亦不爭執，原審仍審究一百四十萬五千元之範圍，顯然未
        具體審究事實，對被上訴人提供之金額除外事項，於八十七年十一月一日之
        十二萬元、同年十月七日之八萬元、同年十一月二十四日之五十萬元、同年
        十月三日之一萬元、同年十月十二日之一萬元及三萬六千元部分均不在被上
        訴人資金往來中陳述，何以被上訴人所列之資金往來獨漏七十萬二千元？此
        部分自有再詳查必要。又上訴人若因票據行為受不利判決，上訴人得依債務
        不履行規定，主張在被上訴人請求範圍內抵銷。
    (三)被上訴人另稱二十五萬元及十四萬五千元部分與本件無關，其經濟能力已陷
        於困難之際，其簽發之支票經訴外人許素雲提示付款未兌現，故為許素雲執
        行扣押薪資，並非上訴人聲請扣押其薪資，被上訴人顯故意混淆本件訴訟之
        真象。
    (四)上訴人將兩造資金往來情形分述如左：
    １、上訴人曾於八十七年十月間至八十八年三月間匯款至被上訴人所有之員林信
        用合作社社頭分社、台灣中小企業銀行東桃園分行帳戶及指定匯入訴外人張
        福全之萬泰銀行中壢分行帳戶，金額共一百三十一萬三千元，有匯款單據影
        本十件為憑。
    ２、上訴人曾向胞兄借用彰化區漁會支票六紙，每紙面額五萬元，共三十萬元，
        由被上訴人受領。
    ３、上訴人曾自彰化區漁會提領現金借予被上訴人六十六萬七千元，被上訴人均
        稱要繳員林信用合作社社頭分社及台灣中小企業銀行東桃園分行之支票帳戶
        ，此部分可調閱被上訴人之上開支票帳戶可知。
    ４、被上訴人提出之資金往來，經上訴人承認之金額為一百五十七萬八千元，此
        與前述金額共二百二十八萬元相抵後，被上訴人尚欠上訴人七十萬二千元。
        另有八十七年十月二十日四萬五千元、八十八年三月一日二萬七千元、八十
        七年十二月十五日十萬元及八十七年一月十五日五萬元，共二十二萬二千元
        部分，上訴人承認尚未清償，此部分同意再予扣抵，故被上訴人尚欠上訴人
        四十八萬元。
  三、證據：除援用原審之證據方法外，另提出資金明細表一件、匯款單據影本十件
      及存摺影本一件為證，並聲請訊問證人黃世明。
乙、被上訴人方面：
  一、聲明：如主文所示。
  二、陳述：除與原審判決記載相同者，茲予引用外，並補述略稱：
      被上訴人否認欠上訴人七十四萬六千元未還，且被上訴人不須向上訴人借票使
      用，亦不曾向上訴人借款；另證人黃世明之證言與本件無關，不足採信。
  三、證據：援用原審之證據方法。
    理      由
一、本件被上訴人在原審起訴主張其執有上訴人簽發之發票日八十八年四月三十日、
    八十八年五月二十五日，面額十五萬元、四萬三千零五十七元，彰化區漁會信用
    部之支票二紙，屆期提示均遭退票，依票據法律關係請求上訴人給付十九萬三千
    零五十七元等情。上訴人則以系爭二紙支票為被上訴人向上訴人借用，並未支付
    任何對價，被上訴人不得享有票據權利；又被上訴人曾自八十七年十月一日起先
    後向上訴人借款，尚欠四十八萬元未還，若上訴人受不利判決，上訴人主張於十
    九萬三千零五十七元範圍內抵銷等語置辯。
二、被上訴人主張其執有上訴人簽發之發票日八十八年四月三十日、八十八年五月二
    十五日，面額十五萬元、四萬三千零五十七元，彰化區漁會信用部之支票二紙，
    屆期提示均遭退票之事實，已據其提出系爭二紙支票及退票理由單影本二件為憑
    ，核屬相符，亦為上訴人不爭執，被上訴人此部分之主張自堪信為真實。
三、上訴人雖抗辯稱系爭二紙支票為被上訴人向上訴人借用，並未支付任何對價，被
    上訴人不得享有票據權利；又被上訴人曾向上訴人借款，尚欠四十八萬元未還，
    主張於十九萬三千零五十七元範圍內抵銷云云，惟查：
  (一)按票據行為，為不要因行為，執票人不負證明關於給付之原因之責任，如票據
      債務人主張執票人取得票據係無對價或於作成拒絕證書後而取得，則應由該債
      務人負舉證之責任，最高法院八十五年度台上字第二八六號著有判決參照。本
      件上訴人既抗辯稱系爭二紙支票為被上訴人借用，並未支付任何對價云云，然
      為被上訴人所否認，依上開最高法院判決意旨，自應由上訴人就被上訴人取得
      系爭二紙支票為借用而無對價之事實負舉證責任，上訴人自原審迄至本院言詞
      辯論終結前均未就前開事實舉證證明，上訴人此部分之抗辯即無可採。至被上
      訴人固稱系爭二紙支票為上訴人簽發交付清償上訴人之兄之債務等語，亦未就
      上情舉證以實其說，惟上訴人既自認確有簽發交付系爭二紙支票予被上訴人，
      亦不否認其兄確因經商而積欠被上訴人債務尚未解決等情屬實，應認被上訴人
      就取得系爭二紙支票之事實已盡舉證責任，上訴人縱令認為被上訴人之舉證不
      完足，依前述之舉證責任分配原則，仍應由上訴人就被上訴人借票之事實負舉
      證責任甚明。
  (二)依上訴人於八十九年十月三十一日提出準備書狀及八十九年十一月一日在本院
      陳述有關兩造間資金往來情形，上訴人自承曾自被上訴人處取得一百五十七萬
      八千元等語屬實，並抗辯稱曾先後匯款或貸與現金予被上訴人共二百零五萬八
      千元 (準備書狀原稱二百二十八萬元，八十九年十一月一日準備程序期日同意
      減縮二十二萬二千元，故為二百零五萬八千元) 云云，然被上訴人陳明兩造間
      金錢往來均以匯款方式為之，否認曾向上訴人借票及借貸現金等語，則上訴人
      應就其主張有利於己之事實即借票及貸借現金予被上訴人部分負舉證責任，其
      中借票部分或可從票據提示人資料方面查明是否屬實，另現金借貸部分，上訴
      人固提出彰化區漁會活期儲蓄存款存摺影本一件為證，惟該存摺僅能證明上訴
      人曾有提款之事實而已，尚不足以證明被上訴人確有收受上開款項，上訴人復
      未提出具體事證足資證明被上訴人確已取得上開現金，上訴人就現金借貸部分
      之主張即難採信。又上訴人主張現金借貸之金額為六十六萬七千元，此部分金
      額既不可採而應剔除，則上訴人交付被上訴人之款項最多僅一百三十九萬一千
      元，此與上訴人自承曾自被上訴人處取得之金額一百五十七萬八千元相互扣抵
      ，上訴人尚積欠被上訴人十八萬七千元 (此金額僅為概估而已，仍應由兩造自
      行會算以求精確，若與實際金額有所出入，兩造自得另行主張權利，併予敘明
      ) ，從而上訴人主張被上訴人尚積欠其四十八萬元，並與系爭二紙支票之票款
      相互抵銷，尚無可採。
四、又在票據上簽名者，依票上所載文義負責；發票人應照支票文義擔保支票之支付
    ；執票人向支票債務人行使追索權時，得請求自為付款提示日起之利息，如無約
    定利率者，依年利六釐計算；票據法第五條第一項、第一百二十六條及第一百三
    十三條分別定有明文。是被上訴人在原審依據票據法律關係請求上訴人給付票款
    十九萬三千零五十七元，及自提示日起至清償日止按年息百分之六計算之利息，
    洵屬正當，應予准許。原審判決基於同一理由而為上訴人敗訴之判決，核無不合
    ，尚稱妥適。上訴意旨指摘原判決不當，求予廢棄改判，為無理由，是上訴人之
    上訴應予駁回。
五、結論：本件上訴為無理由，並依民事訴訟法第四百三十六條之一第三項、第四百
    四十九條第一項、第四百六十三條、第七十八條，判決如主文。
中      華      民      國    九十      年      四      月      三      日
                                    臺灣彰化地方法院民事第二庭
                                        審判長法  官    羅    培    昌
                                              法  官    余    仕    明
                                              法  官    林    金    灶
右為正本係照原本作成
不得上訴。
中      華      民      國    九十      年      四      月      三      日
                                          法院書記官    邱    柏    滄


司法院資訊處製作；財團法人民間司法改革基金會備份。
